臺灣士林地方法院民事判決　九十一年度訴字第三一九號
　　原　　　告　乙○○
　　被　　　告　甲○○
右當事人間債務人異議之訴事件，本院判決如左：
    主      文
原告之訴駁回。
訴訟費用由原告負擔。
    事      實
甲、原告方面：
一、聲明：鈞院九十一年度執字第三二一七號返還房屋等強制執行程序應予撤銷。
二、陳述：
  (一)系爭房屋租賃公證書，租期屆滿後因雙方另有租賃合意，業已失效。系爭公證書
    之租賃期限自民國八十五年五月二十三日至九十年四月二十九日止。惟租賃期限
    屆滿後，被告同意原告繼續使用租賃物，並按月收取租金新台幣（下同）十五萬
    二千二百五十元。租賃期限屆滿後，原告仍為租賃物使用收益，被告並收取租金
    ，兩造顯已成立另一租賃關係，原定租賃契約之公證書業已失效，被告自不得再
    執公證書強制執行。
  (二)兩造嗣後又就本件房地訂立買賣契約，依民法第九百四十六條準用民法第七百六
    十一條之規定，受讓人已占有標的物者，於讓與合意時，即生效力，原告亦已依
    買賣契約合法占有系爭房屋，被告亦不得依公證書請求原告返還房屋。
  (三)兩造嗣後因貸款及房屋產權之問題先後主張解除契約，然縱始解除合法，要屬被
    告得否依民法第二百五十九條請求回復原狀之問題，要不得執已失效之公證書聲
    請執行。又被證二之租賃契約書因嗣後雙方於八十五年五月二十三日另成立租賃
    契約，並經公證在案，自已被取代而失效。
三、證據：提出執行命令函影本一件、公證書影本一件、租賃契約影本一件、支票影
    本四紙、房屋稅繳款書影本一件、律師函影本一件、買賣契約書影本一件、判例
    及判決要旨影本一件、存證信函影本一件為證。
乙、被告方面：
一、聲明：駁回原告之訴。
二、陳述：
  (一)兩造並無成立新租賃關係之共識，何能謂原訂公証租約業已失效。原告於系爭公
    証租約期滿前，已知被告欲將系爭房屋出售，始有上門求售之舉止，是以，被告
    之所以同意原告將返還房屋義務之履行期間延後，係基於兩造合意訂立買賣契約
    在情理上同意原告延期履約所致，倘原告於訂約後約定立即將買賣標的物點交予
    買主，自無支付損害金（或違約金）之必要，此項相當於租金之損害金，自可視
    為係租賃關係消滅後，因租賃物遲延返還致出租人未能完全使用收益所生之損害
    賠償，兩造既已合意排除續訂租契之可能性，原告所謂「原定期租賃之公証書業
    被新租賃關係取代而失效」云云，自屬無稽。被告已有反對續租之書面意思表示
    在先，雙方又欠缺變更原意更新租約之書面契約之訂立在後，如謂租期屆滿後經
    出租人表示不予續租而出租人雖收受相當於租金之損害賠償金（即違約金），仍
    可視為成立新租賃關係，則無異排除出租人有權反對即阻卻繼續租賃契約之效力
    ，違反民法第四五一條所謂「默示」更新之規定。原告援引最高法院四十六年台
    上字第五一九號判例暨最高法院八十年台上字第一五三四號判決內容所示均屬長
    期使用及長期付租，其支付使用之對價與本件定期租賃，期滿後支付只有四個月
    份的履行遷讓期間損害金之情形有別，自無一體適用之餘地。
  (二)兩造八十五年四月九日租約條款未經雙方同意廢止，其條款倘未與八十五年五月
    二十三日公証租約牴觸者，難謂已失效力。按法律有從新從優及後法優於前法原
    則，惟同時併存之二契約如何適用，法無明文。契約係發生債之原因，經查兩造
    於八十五年四月九日經由住商不動產公司連絡而簽訂原租約，為求發生屆期收回
    房屋，毋庸另行訴訟之強制執行力，進而於八十五年五月二十三日經由台灣士林
    地方法院公証由法院提供之租約，兩份租約內容大致相同，租期均至九十年四月
    廿九日屆滿，惟依原租約第七條第四項約定「本契約期滿，未另訂新契約者，視
    為不續租。」此有原租約為憑，此條款與後訂之公証租約條款並無抵觸，應視為
    仍有拘束契約當事人效力。是以，租約期滿兩造果真有續租之合意，自應另訂書
    面租契，另參照中央法規標準法第十八條後段規定「如在處理程序終結前，據以
    准許之法規有變更者，適用新法規定。但舊法規有利於當事人而新法規未廢除或
    禁止所聲請之事項者，適用舊法規」，今兩造既未於新訂公証租約中廢除八十五
    年四月九日舊租約，則舊約條款未與新約牴觸者，且均有利於雙方當事人，符合
    誠實信用原則，除非以約定方式另訂書面租約，自無阻卻其預先反對於租期屆滿
    繼續租賃之效力繼續存在之必要性。
  (三)契約未依約定方式約定者，推定其契約不成立。民法第七十三條及第一百六十六
    條規定「法律行為，不依法定方式者，無效。但法律另有規定者，不在此限。」
    「契約當事人約定其契約須用一定方式者，在該方式未完成前，推定其契約不成
    立。」如前所述，兩造八十五年四月九日租約第七條第四項既然約定「本契約期
    滿，未另訂新契約者，視為不續租。」所謂「另訂新租約」，即係契約當事人約
    定其契約須用一定方式即書面者，在該方式未完成前推定其契約不成立，本件迄
    無新租賃契約之訂定，自應視為不續租。
  (四)本件買賣契約書附有原告履行原租約返還租賃物之履行期間的約定，即以點交買
    賣標的物為履行返還租賃物期限之屆至。按民事訴訟法第三百九十六條規定「判
    決所命之給付，其性質非長期間不能履行或經原告同意者，法院得於判決內定相
    當之履行期間。」本件兩造因另成立買賣關係而約定返還房屋之履行期間，於法
    有據。依買賣契約第十一條規定，雙方所定之交屋日即為買方付清尾款之同時（
    見被証一號），換言之，因為兩造訂有買賣契約，故點交日即為原租約應負履行
    返還房屋期間之屆期，兩造所訂買賣契約因雙方互有爭議互為解除之聲明，此為
    兩造所不爭，雙方之法律關係即回復未訂約前之原狀，已無履行返還租賃物期間
    可言，況且原告支付四個月份之租金損害金之後，迄無分文之給付，原告自應履
    行原公証租約條款於期滿返還系爭房屋之義務，原告主張「已依買賣契約合法占
    有本件系爭房屋」，自屬謬斷。
三、證據：提出買賣契約影本一件、租賃契約影本一件、律師函影本一件為證。
    理      由
一、原告主張系爭房屋租賃公證書之租賃期限自民國八十五年五月二十三日至九十年
    四月二十九日止，惟租賃期限屆滿後，被告同意原告繼續使用租賃物，並按月收
    取租金十五萬二千二百五十元，兩造顯已成立另一租賃關係，原定租賃契約之公
    證書業已失效，被告自不得再執公證書強制執行。又兩造嗣後就本件房地訂立買
    賣契約，依法受讓人已占有標的物者，於讓與合意時，即生效力，原告亦已依買
    賣契約合法占有系爭房屋，被告亦不得依公證書請求原告返還房屋等情。被告則
    以兩造並無成立新租賃關係之共識，何能謂原訂公証租約業已失效。兩造於八十
    五年四月九日所訂租約條款未經雙方同意廢止，其條款倘未與八十五年五月二十
    三日公証租約牴觸者，難謂已失效力。本件迄無新租賃契約之訂定，自應視為不
    續租。兩造所訂買賣契約附有原告履行原租約返還租賃物之履行期間的約定，即
    以點交買賣標的物為履行返還租賃物期限之屆至。兩造所訂買賣契約因雙方互有
    爭議互為解除之聲明，此為兩造所不爭，雙方之法律關係即回復未訂約前之原狀
    ，已無履行返還租賃物期間可言，況且原告支付四個月份之租金損害金之後，迄
    無分文之給付，原告自應履行原公証租約條款於期滿返還系爭房屋之義務等語置
    辯。
二、原告主張兩造間之房屋租賃契約於九十年四月二十九日屆滿，惟租賃期限屆滿後
    ，被告同意原告繼續使用租賃物，並按月收取租金十五萬二千二百五十元，兩造
    顯已成立另一租賃關係之事實，固提出公證書影本、租賃契約影本各一件、支票
    影本四紙為證，被告對兩造間之房屋租賃關係已於九十年四月二十九日屆滿之事
    實並不爭執，惟否認兩造成立新租賃關係。查原告於八十五年五月二十三日向被
    告承租台北市士林區○○○路十號一樓房屋，租賃期限自八十五年五月二十三日
    起至九十年四月二十九日止計五年，兩造復於九十年五月十日簽訂系爭房屋之買
    賣契約，有租賃契約影本、公證書影本及不動產買賣契約書影本各一件在卷可憑
    。兩造於租期屆滿十一日即九十年五月十日即簽訂系爭房屋之買賣契約，可見被
    告於租期屆滿時有意將系爭房屋收回出售不再出租他人，此前即已向原告表明期
    滿不再續租，被告並無繼續租賃關係之意思，又被告係簽訂買賣契約後始於九十
    年五月十四日收受兌領第一個月租金之損害金支票，亦有原告提出之第一紙支票
    背面記載可稽，足證被告反對續租之真意明確，應可認定兩造並無租賃關係存在
    。是原告主張「原告仍為租賃物使用收益，被告並未異議，且收取租金，兩造間
    已成立新租賃關係」云云，與事實不符，自難信為實在。
三、按民法第四百五十一條所定出租人於租期屆滿後須即表示反對之意思，始生阻止
    續租之效力。意在防止出租人於租期屆滿後，明知承租人就租賃物繼續使用收益
    而無反對之表示，過後忽又主張租賃關係消滅，使承租人陷於窘境而設，並非含
    有必須於租期屆滿時，始得表示反對之意義存在。故於訂約之際，訂明期滿後絕
    不續租，或續租應另訂契約者，仍難謂不發生阻止續約之效力，最高法院五十五
    年台上字第二七六號判例著有明文。次按兩造之租賃契約第四條第三款約定：「
    乙方（原告）於租賃期滿應即將房屋遷讓交還，不得向甲方請求遷移費或任何費
    用，第八條約定：「承租人不遵約遷讓房屋或不給付租金違約金應逕受強制執行
    」，觀之該租約條款內容，租期屆滿被告不續租之意思甚明，申言之，被告於訂
    約時即已表示反對租期屆滿後原告使用收益租賃物之意思，自可認定阻止續約之
    效力。再參之租約期滿兩造果真有續租之合意，自應另訂書面租契，或依兩造原
    租約慣例交付一年期租金票據，原告卻選擇先付一個月租金損害金支票後再交付
    餘三個月租金損害金票據，堪信兩造本無續租之意思，乃原告向被告協商洽購系
    爭房屋，因資金籌措及貸款申請問題，原告要求四個月後始進行移轉登記程序，
    此期間原告願照原租金數額賠償被告之損害金。是被告辯稱：所收受四個月租金
    損害金票據，係原告於緩衝期間之使用代價按原租金額計付，其真義為租金損害
    金等語，應可採信。
四、又按兩造所訂買賣契約第十一條約定：「雙方所定之交屋日即為買方付清尾款之
    同時」。查原告於簽約後共交付定金一百五十萬元，第二期款三百八十萬元，第
    三期款現金一百七十萬元，九十二年九月廿日期票三百萬元，現金部分已支付本
    件土地增值稅款四百餘萬元，被告實收二百餘萬元，之後原告以房屋產權有瑕疵
    要求解約或減價，且貸款申請遲遲未辦理，經被告定期催告無效，業已於九十一
    年元月十八日去函聲明解除契約，沒收已付價款在案，此有律師函在卷可參，且
    為被告所不爭執。原告既未付清尾款，被告尚未交付系爭房屋，依上開約定原告
    並未合法受讓占有系爭房屋。故原告主張：伊已依買賣契約合法占有系爭房屋云
    云，自不足取。
五、原告既無於公證書成立後有合法占有系爭房屋之事由，從而原告依據強制執行法
    第十四條之規定提起本訴，請求撤銷本院九十一年度執字第三二一七號返還房屋
    之強制執行程序，於法無據，應予駁回。
六、本件事實已臻明確，兩造其餘攻擊防禦無關於勝敗之判斷，爰不一一論述，併予
    敘明。
七、據上論結：原告之訴為無理由，依民事訴訟法第七十八條判決如主文。
中　　　華　　　民　　　國　　九十一　　年　　　六　    月　　   五   　日
                                    臺灣士林地方法院民事第三庭
~B法　　　官　周明鴻
右為正本係照原本作成。
如對本判決上訴須於判決送達後廿日內向本院提出上訴狀。
中　　　華　　　民　　　國　　九十一　　年　　　六　    月　　   五   　日
~B法院書記官　林義傑
